【裁判字號】    90,台上,349
【裁判日期】    900301
【裁判案由】    清償債務
【裁判全文】
最高法院民事判決                                  九十年度台上字第三四九號
    上  訴  人  乙○○
    訴訟代理人  許明德律師
                吳芝瑛律師
                鄭勝智律師
    被 上訴 人  甲○○
右當事人間請求清償債務事件，上訴人對於中華民國八十八年十月十二日台灣高等法
院高雄分院第二審判決（八十八年度上字第一一三號）提起上訴，本院判決如左：
    主  文
上訴駁回。
第三審訴訟費用由上訴人負擔。
    理  由
本件上訴人主張：第一審共同被告張端妹於民國八十三年六月十一日向高雄縣杉林鄉
農會（下稱杉林鄉農會）借款新台幣（下同）六百八十萬元，邀伊與被上訴人為連帶
保證人，並以坐落高雄縣杉林鄉○○段二六一、二六二、三七六號三筆土地設定最高
限額一百八十六萬元之抵押權。嗣張端妹未依約清償，杉林鄉農會乃聲請法院拍賣上
開土地，因不足清償，再聲請拍賣伊之不動產追償餘額。伊不得已代張端妹清償一百
六十七萬八千一百二十二元，自得向被上訴人及張端妹請求連帶償還等情，爰依民法
第二百八十條及第七百四十九條之規定，求為命被上訴人及張端妹連帶給付一百六十
七萬八千一百二十二元及法定遲延利息之判決（上訴人請求張端妹給付部分，業經第
一審判決勝訴，已告確定）。
被上訴人則以：張端妹向杉林鄉農會借款六百八十萬元，兩造均為連帶保證人，依民
法第七百四十八條、第二百八十條之規定應平均分擔義務，各應負擔三百四十萬元及
利息，而伊所有上開三筆土地被拍賣，計清償六百五十九萬零九百五十七元，已遠逾
所應負擔部分，上訴人代償一百六十七萬八千一百二十二元，未逾其應負擔部分，況
伊又另向上訴人清償七十七萬六千元，上訴人請求伊給付，並無理由等語，資為抗辯
。
原審以：上訴人主張張端妹於八十三年六月十一日，向杉林鄉農會借款六百八十萬元
，兩造為其連帶保證人，並以前揭二六一、二六二、三七六號三筆土地設定最高限額
一百八十六萬元之抵押權。嗣張端妹未依約清償，杉林鄉農會乃聲請法院拍賣上開土
地，但因不足清償，另由上訴人清償一百六十七萬八千一百二十二元等情，業據提出
擔保放款借據、台灣高雄地方法院民事執行處函、代償收據、放款明細表、土地登記
簿謄本為證，並為被上訴人所不爭執，堪信為真實。上訴人請求被上訴人及張端妹連
帶償還其代償之一百六十七萬八千一百二十二元，惟被上訴人辯稱二六一、二六二、
三七六號土地係伊所有，信託登記予上訴人，該土地被拍賣，代償之金額，已逾伊應
負擔部分等語。查二六一、三七六號及二六二號土地分別於八十三年四月八日及同年
五月九日分別以「買賣」之原因而登記為上訴人所有，其中二六一、二六二號土地係
被上訴人信託登記予上訴人，經上訴人自認屬實，至於三七六號土地，上訴人辯稱其
以三百五十萬元向被上訴人購買，非被上訴人以該土地代償云云。然三七六與二六一
號土地於八十三年四月八日同日以「買賣」為原因登記予上訴人，若上訴人確曾以三
百五十萬元向被上訴人購買，竟未要求被上訴人出具收據，以釐清二六一號與三七六
號土地實際所有權之歸屬，亦未向被上訴人索回該土地之所有權狀，而由張端妹繼續
持有該權狀，核與經驗法則有違。又上開三筆土地於八十一年十月五日、八十二年六
月二十一日分別向杉林鄉農會設定最高限額五百二十萬元、三百五十萬元之抵押權，
上訴人如買受三七六號土地，於付清買賣價金後，未要求被上訴人塗銷抵押權設定登
記，又允由被上訴人於八十三年六月四日再以該土地另行設定最高限額一百八十六萬
元之抵押權，作為張端妹借款六百八十萬元之擔保，亦異於常情。再，證人簡華惠於
第一審證述略稱：辦理移轉登記時，僅訂立公定買賣契約書，未訂立民間私下之買賣
契約書；未看見交付價金，辦理過戶之規費、手續費及代書費均由張端妹給付，權狀
亦交給張端妹等語，足徵前揭三筆土地移轉登記之原因，並無不同，難認上訴人向被
上訴人買受三七六號土地。上訴人所舉證人鍾麗琪及其他證據，均不足以證明上訴人
曾以三百五十萬元向被上訴人購買三七六地號土地。被上訴人辯稱前揭三筆土地均僅
信託登記予上訴人，實由其以該土地代償，為可採信。按二六一、二六二及三七六號
三筆土地既係被上訴人信託登記予上訴人，則就其內部關係而言，上訴人自不得執該
土地登記為其名義而對抗被上訴人。而杉林鄉農會聲請法院拍賣該三筆土地，用以清
償張端妹之債務，受償本金五百三十五萬七千三百八十八元及執行費用五萬零九百三
十三元，有台灣高雄地方法院民事執行處拍賣不動產附表及強制執行金額計算書分配
表影本在卷可查，該受償之金額五百四十萬八千三百二十一元，實際上係以被上訴人
之財產為清償。而連帶債務人相互間，除法律另有規定或契約另有訂定外，應平均分
擔義務，民法第二百八十條定有明文。兩造均為張端妹借款債務之連帶保證人，依民
法第七百四十八條、第二百八十條之規定應平均分擔義務。上訴人代張端妹清償一百
六十七萬八千一百二十二元借款後，雖得向被上訴人請求其分擔額二分之一。惟被上
訴人亦以其所有之上開三筆土地為張端妹代償五百四十萬八千三百二十一元，被上訴
人亦得向上訴人請求代償金額之二分之一，二者互為抵銷後，上訴人已無權請求被上
訴人給付其分擔額。從而，上訴人依民法第二百八十條、七百四十九條規定，請求被
上訴人與張端妹連帶給付一百六十七萬八千一百二十二元及其利息，不應准許，因而
維持第一審所為上訴人敗訴之判決，駁回其上訴，經核於法並無違誤。查當事人主張
有利於己之事實者，就其事實有舉證責任，民事訴訟法第二百七十七條定有明文。原
審依被上訴人之舉證，認定三七六號土地係其所有而信託登記為上訴人名義，則上訴
人如主張該土地為其向被上訴人購買，屬其所有，自應由上訴人負舉證責任。原審以
上訴人所提證據，不足以證明其向被上訴人購買三七六號土地，而為不利上訴人之判
決，核無違背證據法則。上訴論旨徒就原審取捨證據、認定事實之職權行使，指摘原
判決不當，求予廢棄，非有理由。
據上論結，本件上訴為無理由，依民事訴訟法第四百八十一條、第四百四十九條第一
項、第七十八條，判決如主文。
中      華      民      國     九十     年      三      月      一      日
                              最高法院民事第五庭
                                  審判長法官  蕭  亨  國
                                        法官  許  朝  雄
                                        法官  陳  淑  敏
                                        法官  葉  勝  利
                                        法官  朱  建  男
      右正本證明與原本無異
                                              書  記  官
中      華      民      國     九十     年      三      月     十五     日


司法院資訊處製作；財團法人民間司法改革基金會備份。
